【裁判字號】    99,裁,455
【裁判日期】    990226
【裁判案由】    原住民保留地
【裁判全文】
最  高  行  政  法  院  裁  定
                                       99年度裁字第455號
上  訴  人  甲○○
                        送達代收人  乙○○
被 上訴 人  臺東縣延平鄉公所
代  表  人  丙○○
訴訟代理人  邱聰安  律師
上列當事人間原住民保留地事件，上訴人對於中華民國98年11月
10日高雄高等行政法院97年度訴字第832號判決，提起上訴，本
院裁定如下：
    主  文
上訴駁回。
上訴審訴訟費用由上訴人負擔。
    理  由
一、按對於高等行政法院判決之上訴，非以其違背法令為理由，
    不得為之，行政訴訟法第242條定有明文。依同法第243條第
    1項規定，判決不適用法規或適用不當者，為違背法令；而
    判決有同條第2項所列各款情形之一者，為當然違背法令。
    是當事人對於高等行政法院判決上訴，如依行政訴訟法第24
    3條第1項規定，以高等行政法院判決有不適用法規或適用不
    當為理由時，其上訴狀或理由書應有具體之指摘，並揭示該
    法規之條項或其內容；若係成文法以外之法則，應揭示該法
    則之旨趣；倘為司法院解釋或本院之判例，則應揭示該判解
    之字號或其內容。如以行政訴訟法第243條第2項所列各款情
    形為理由時，其上訴狀或理由書，應揭示合於該條項各款之
    事實。上訴狀或理由書如未依此項方法表明，或其所表明者
    與上開法條規定不合時，即難認為已對高等行政法院判決之
    如何違背法令有具體之指摘，其上訴自難認為合法。
二、緣上訴人以其父田惠民自民國（下同）58年起即於臺東縣延
    平鄉○○段479、593及761號土地（下稱系爭土地）上墾植
    ，面積約2、3公頃，並繼續耕作逾30年。田惠民於86年申請
    於系爭土地上設定耕作權，經被上訴人分別以「原住民保留
    地開發管理辦法（下稱開發管理辦法）第8條第1項之規定乃
    適用於農牧用地、養殖用地，並不適用於林業用地」及「系
    爭土地係屬國有林地且屬河溝，不適宜分配，本案予以保留
    」等由駁回。田惠民遂於87年向臺灣臺東地方法院檢察署（
    下稱臺東地檢署）自首竊占國有土地，經該署檢察官確認竊
    占事實，惟因追訴時效已完成，乃予以不起訴處分。嗣田惠
    民於93年4月9日死亡，上訴人於95年4月1日再度申請於系爭
    土地設定耕作權等，經被上訴人以96年2月9日延鄉產字第09
    60001319號函及96年5月10日延鄉產字第0960003602號函駁
    回。上訴人不服，訴經臺東縣政府以96年9月3日府行法字第
    0960051228號為「原處分撤銷，由原處分機關於收到本決定
    書之日起1個月內另為適法之處分」之訴願決定，被上訴人
    乃函請上訴人檢送相關文件資料，俾便辦理審查事宜。上訴
    人於96年10月11日提送原住民保留地使（租）用申請書，申
    請就系爭土地上設定耕作權。被上訴人經現場會勘後，復於
    97年2月29日以延鄉產字第0970001673號函駁回，上訴人不
    服，遂循序提起行政訴訟。
三、本件上訴人對於高雄高等行政法院之判決上訴，主張略以：
    (一)上訴人申請於系爭土地上設定耕作權，究否符合開發管理
    辦法第8條第1款規定之要件，被上訴人應本諸行政院原住民
    族委員會（下稱原民會）授權目的，就是否於「本辦法實施
    前由原住民開墾完峻並自行耕作」之要件進行審查而為准駁
    ，被上訴人竟取巧採用迂迴策略，先變更上訴人申請案適用
    條款為開發管理辦法第9條第2款，並製作「479、593號無墾
    植」之不實會勘紀錄予土地權利審查委員簽名背書，再以條
    件不符而否准，作法顯欠允當。(二)原判決所援引原民會96年
    12月11日原民地字第0960051797號函釋，未經依行政程序法
    第160條及第161條下達或發布，該函釋效力顯有疑義，原判
    決未察，顯有未洽。(三)原判決採用被上訴人自58年起建立之
    資料，並確信被上訴人均不斷更新乙節，然查該資料對於田
    惠民申請於系爭土地上設定耕作權、上訴人75年擔任警職、
    80年長子出生、85年間無償使用480號土地造林…等動態資
    料明顯未忠實紀載，而僅為被上訴人為執行業務需要，由承
    辦人自行製作之參考資料，故該資料證據能力顯有疑義；另
    系爭土地於85年5月17日經臺東縣政府公告為加強保育地，
    顯於76、77年間即供為農業使用，參以系爭土地上農作物生
    長情形及相關人員於原審之供述，均足證明上訴人及家屬於
    開發管理辦法公布前即已在系爭土地上墾殖完畢並繼續耕作
    。原審對於上訴人所提之土地四鄰證人證明書、首次申請設
    定時被上訴人製作之會勘紀錄、系爭土地上種植農作物照片
    、臺東地檢署不起訴處分書等墾耕之事實卻均未採信，亦未
    對被上訴人製作「479、761號無開墾及造林事實」不實紀錄
    ，嚴重影響訴訟公正之行為加以譴責，實難謂公允。(四)開發
    管理辦法第8條第1款所訂取得時效制度等同民法第769條、
    第770條及土地法第54條、第133條之規定，為土地各項權利
    賦予之依據，而加強保育地、保護區則是管理土地之措施，
    二者不同，被上訴人應就上訴人依法究有無土地權利賦予之
    資格先行實質審查依法核定，上訴人始能依據管理措施善用
    土地，卻捨此不為而逕行駁回上訴人之申請，顯有違法，原
    判決不察，予以維持，亦有判決不適用法規之違法。(五)被上
    訴人已同意上訴人就系爭593號土地在造林後提出申請，於
    查無其他不能申請之法定事由之情形下，卻不准上訴人就同
    時已開墾完峻之479、761號土地為設定之申請，兩者標準不
    一，有違平等原則及本院81年判字第1006號判例等語。經查
    ，原判決業已詳述其事實認定之依據及得心證之理由、且論
    明原民會96年12月11日原民地字第0960051797號函釋係原民
    會為執行山坡地保育利用條例第37條、開發管理辦法第8條
    第1款之規定，基於中央主管機關所為之細節性、技術性之
    解釋性行政規則，其內容甚為明確易行，並與山坡地保育利
    用條例第37條、開發管理辦法第8條第1款規定之目的無違；
    再，開發管理辦法第8條係規定申請設定耕作權之要件，同
    辦法第9條係規定申請設定地上權之要件，兩者要件不同，
    是縱被上訴人97年2月29日延鄉產字第0970001673號函認系
    爭593號土地於具備其他要件後，得依同辦法第9條第2款、
    第10條第1項第2款之規定申請設定地上權，亦與本件上訴人
    係依同辦法第8條第1款申請於系爭土地設定耕作權是否符合
    上述規定之要件無涉，並無標準不一之情形等，並無違誤。
    上訴意旨雖以原判決違背法令為由，惟核其上訴狀所載理由
    ，或係重述其在原審業經主張而為原判決摒棄不採之陳詞，
    或係執其一己之法律見解，就原審所為「系爭479號及761號
    土地，確無上訴人或其家人於開發管理辦法施行前開墾完竣
    並自行耕作；至系爭593號土地內雖有種植龍眼、梅樹及釋
    迦等果樹，並設置漁池、工寮，作農漁業之墾植、經營及使
    用之事實，惟依相關資料仍無法證明上訴人或其家人於79年
    3月26日前已使用並開墾完竣」等事實之認定為爭議，係就
    原審取捨證據、認定事實之職權行使，指摘其為不當，而非
    具體表明合於不適用法規、適用法規不當、或行政訴訟法第
    243條第2項所列各款之情形，難認對原判決之如何違背法令
    已有具體之指摘。依首開規定及說明，應認其上訴為不合法
    。
四、據上論結，本件上訴為不合法。依行政訴訟法第249條第1項
    前段、第104條，民事訴訟法第95條、第78條，裁定如主文
    。
中    華    民    國    99    年    2     月    26    日
                    最高行政法院第七庭
                        審判長法官  藍  獻  林
                              法官  曹  瑞  卿
                              法官  廖  宏  明
                              法官  張  瓊  文
                              法官  姜  素  娥
以  上  正  本  證  明  與  原  本  無  異
中    華    民    國    99    年    2     月    26    日
                              書記官  賀  瑞  鸞


司法院資訊處製作；財團法人民間司法改革基金會備份。
